臺灣臺中地方法院民事判決　　　　　　　　96年度婚字第98號
原　　　告　甲○○
訴訟代理人　龔正文律師
被　　　告　乙○○
上列當事人間請求離婚事件，本院於民國九十六年三月十二日言
詞辯論終結，判決如下：
    主      文
原告之訴駁回。
訴訟費用由原告負擔。
    事實及理由
壹、原告主張：兩造於民國八十二年十月三日結婚，原告於婚後
    始知被告前曾有兩次婚姻，原告則有一次婚姻，婚後兩造並
    未育子女。結婚以來，兩造長期為事業打拼，惟經長久相處
    ，漸漸發現彼此生活形態不同、個性迥異。茲因被告與其前
    夫已生兩名子女，原告與前妻育有一名子女，均與被告共同
    生活，婚後半年，雙方屢屢因子女之教育問題發生口角，分
    歧日增，終至形同陌路，彼此雖同住一屋簷下，卻各自生活
    ，互不關心。八十四年六月十七日兩造再次發生爭執，並有
    肢體拉扯行為，過程中致被告受有左側外傷性耳膜穿孔之傷
    害，被告負氣而走，從此定居其娘家迄今，兩造未再共同生
    活，已逾十一年。被告顯然違背同居義務，兩造間長期無夫
    妻生活，已逾十一年，彼此僅徒具夫妻之名，而無夫妻之實
    ，雙方之婚姻關係實已生重大破綻而難以繼續維持，爰依民
    法第一千零五十二條第二項規定，訴請離婚等語。並聲明：
    准原告與被告離婚。
貳、被告則以：兩造婚前，原告既知被告之前婚姻狀況，被告亦
    知原告曾有婚姻生活，彼此係在經相當的了解下，始為成婚
    。婚後原告對被告及家人照顧甚佳，被告之父有感良婿如此
    ，即資助金錢及土地，協助原告創立事業，從事招牌工作。
    惟婚姻相處過程中，兩造漸為子女之教養事故發生爭執，嗣
    更因原告之妹即訴外人王麗玉介入兩造所經營之公司，王麗
    玉竟要求被告與所屬員工一同打卡，已矮化被告在兩造共同
    婚姻之人格地位，原告亦不處理，經常外出不知去向、晚歸
    、半夜不回家等情。經查原告與菲傭過從甚密，經常外出約
    會，對子女三餐不聞不問，兩造屢屢爭吵，原告甚於八十四
    年六月十七日對被告施以暴力行為，並致被告受有傷害，被
    告遂難忍原告侮辱，離家定居娘家，未料多年來原告未曾悔
    過、呵護，三番兩次到被告娘家逕提離婚請求，甚因未果而
    提起確認婚姻無效之訴，遭鈞院駁回在案，原告顯然負心在
    前，何能請求離婚？再者，兩造之前關係甚佳，相處甚洽，
    若非種種事故，豈今勞燕分飛，彼此情份仍在，被告不願離
    婚等語置辯。
參、本件經本院與兩造協議整理爭點結果，兩造爭執、不爭執事
    項如次：
  一、兩造不爭之事實
  （一）兩造於八十二年十月三日結婚，婚後未育有子女。
  （二）兩造分居迄今已逾十一年。
  二、兩造爭執事項：
  （一）兩造婚姻發生破綻，係源於原告毆打被告？可歸責於何
        方？
肆、得心證之理由
  一、民法第一千零五十二條第二項所稱「有前項以外之重大事
      由，難以維持婚姻者」，係抽象的、概括的離婚事由，此
      乃緣於民國七十四年修正民法親屬編時，為因應實際需要
      ，參酌各國立法例，導入破綻主義思想所增設。但其事由
      應由夫妻一方負責者，僅他方得請求離婚，是其所採者為
      消極破綻主義精神，非積極破綻主義，經原判決說明綦詳
      。關於「難以維持婚姻之重大事由」，係以婚姻是否已生
      破綻而無回復之希望為其判斷之標準。而婚姻是否已生破
      綻無回復之希望，則應依客觀之標準，即難以維持婚姻之
      事實，是否已達於倘處於同一境況，任何人均將喪失維持
      婚姻意欲之程度而定。至於同條項但書所規定「難以維持
      婚姻之重大事由應由夫妻之一方負責者，僅他方得請求離
      婚」，乃因如肯定有責配偶之離婚請求，無異承認恣意離
      婚，破壞婚姻秩序，且有背於道義，尤其違反自己清白（
      clean hands）之法理，有欠公允，同時亦與國民之法感
      情及倫理觀念不合，因而採消極破綻主義。倘該重大事由
      ，夫妻雙方均須負責時，應比較衡量雙方之有責程度，僅
      責任較輕之一方得向責任較重之他方請求離婚，如有責程
      度相同時，雙方均得請求離婚，始屬公允，是責任較重之
      一方應不得向責任較輕之他方請求離婚（最高法院九十四
      年台上字第二０五九號判決意旨；最高法院九十五年度第
      五次民事庭會議決議參照）。
  二、原告主張兩造於八十二年十月三日結婚，婚後並未育有子
      女，惟被告自八十四年間離家後，迄今未返家與原告共同
      生活等情，業據其提出戶籍謄本、臺中市西區忠誠里里長
      證明書各一份在卷為證，此部分之主張亦為被告所不爭執
      ，自堪信為真實。惟原告主張兩造常因教育子女問題產生
      口角，感情日漸疏離，終致被告選擇離開兩造住所乙情，
      然為被告否認，並抗辯稱：兩造雖因子女教育問題發生爭
      執，然未至動搖兩造情感基礎地步，嗣因兩造間事業上之
      管理問題生岐見，復未見改善教養子女問題，引發頻繁爭
      吵，且原告更因此毆打被告，致被告受有左側外傷性耳膜
      穿孔之傷害，被告迫於無奈始與原告分居異地等語。是以
      ，本件應審酌兩造婚姻是否已生破綻？係可歸責於於何人
      所致？經查：
  （一）被告對於遭受原告毆打乙情，提出診斷證明書及本院八
        十四年度易字第三八四七號刑事判決（均影本）各一份
        在卷可稽，復據本院依職權調閱前揭刑事判決卷宗，經
        核閱全卷無訛。而原告固否認毆打被告乙事，然其自承
        曾與被告發生拉扯，被告不慎於拉扯過程中受傷云云（
        本院九十六年二月一日言詞辯論筆錄參照）。惟本院審
        酌兩造之性別、體型差異、及被告所受之傷勢及部位以
        觀，被告所受之傷害實非單純兩造拉扯所能及。況原告
        於本院上開刑事案件審理時供述稱：「告訴人（即原告
        ）之耳膜炎孔之傷，應該不是我打的，我承認有打他，
        但應該沒有這麼嚴重，是否有打到他的耳朵，我不知道
        ，他耳朵本來就有重聽」等語（本院八十四年度易字第
        三八四七號刑事案件八十四年九月四日訊問筆錄參照）
        。由此足認，兩造間確曾發生肢體衝突，並導致被告受
        傷。縱被告之左耳外傷非原告行為所致，兩造間之婚姻
        問題亦不應以暴力行為解決紛爭，尤不該藉以為施暴之
        理由，理應尋求和平、理性溝通方式化解岐見。是依上
        開證據所示，自難僅憑原告上開主張，即遽為有利於原
        告之認定。
  （二）又被告於八十四年間搬回娘家居住迄今，兩造分居期間
        ，彼此鮮少互動聯絡，亦對他方之生活未曾關心、聞問
        ，期間長達十一年，為兩造所不爭執。因原告對於被告
        實施之暴力行為，未見原告有何積極維繫兩造婚姻之舉
        ，而被告已舉上開證據說明無法與原告同居之正當事由
        ，且被告亦表示雙方婚姻之破綻仍不無修補之可能，尚
        難認客觀上已達於倘處於同一境況，任何人均將喪失維
        持婚姻希望之程度。
  三、本院審核前揭事實經過，固足認兩造婚姻已發生破綻無疑
      ，然究其婚姻破裂之因，實源於原告以肢體暴力行為相向
      所致。而被告為遭受暴力之一方及被告仍表示願意維持婚
      姻之情況下，究否堪認兩造婚姻之破綻已至無法回復之希
      望，自足存疑。再者，本件兩造難以維持婚姻之過失，雖
      係可歸責於兩造，然依上開說明，縱認兩造婚姻已生破綻
      而無回復之希望，亦無證據足資證明原告對離婚原因為無
      過失或原告為過失責任較輕之一方。參照前開最高法院判
      決及決議意旨，原告既非無過失或過失責任較輕之一方，
      其主張依民法第一千零五十二條第二項，請求判決兩造離
      婚，自難認有理，應予駁回。
伍、本件係依民事訴訟法第二百七十一條之一準用同法第二百七
    十條之一第一項第三款規定，整理並協議簡化爭點及不爭執
    之事項後，兩造同意僅就言詞辯論時所陳述之事實及主張之
    法律關係為論斷。則兩造其餘攻擊防禦與上開爭點無關者，
    自不予一一論述，併此敘明。
陸、訴訟費用負擔之依據：民事訴訟法第七十八條。
中　　華　　民　　國　　96　　年　　3 　　月　　26　　日
                  家事法庭  法　官　林三元
以上正本係照原本作成。
如對本判決上訴，須於判決送達後二十日內向本院提出上訴狀（
須附繕本）。
中　　華　　民　　國　　96　　年　　3 　　月　　27　　日
                　　　　　　書記官
